【裁判字號】    98,訴,93
【裁判日期】    980602
【裁判案由】    拆屋還地等
【裁判全文】
臺灣士林地方法院民事判決                98年度訴字第93號
原      告  丁○○
            丙○○
            戊○○○
共      同
訴訟代理人  王昧爽律師
複  代理人  余西均律師
被      告  甲○○
上列當事人間拆屋還地等事件，本院於民國98年5 月19日言詞辯
論終結，判決如下：
    主  文
被告應將坐落臺北市○○區○○段四小段三六地號土地上之門牌
號碼為臺北市○○路○段三０八號、三一０號房屋如附圖所示虛
線部分（面積三六點七七平方公尺）拆除後，將基地返還原告。
被告應給付原告新臺幣拾貳萬伍仟捌佰貳拾貳元，及自民國九
十八年一月十五日起至清償日止，按週年利率百分之五計算之利
息；及自民國九十八年一月十一日起至返還第一項土地之日止，
按月給付新臺幣伍仟伍佰零元。
原告其餘之訴駁回。
訴訟費用由被告負擔十分之九，餘由原告負擔。
本判決第一項於原告以新臺幣壹佰柒拾萬元供擔保後得假執行。
本判決第二項前段於原告以新臺幣拾壹萬元供擔保後，第二項後
段於原告按月以新臺幣貳仟元供擔保後，得假執行。
原告其餘假執行之聲請駁回。
    事  實  及  理  由
一、原告起訴主張：坐落臺北市○○區○○段4 小段36地號土地
    （下稱系爭土地）為伊等所共有，詎被告未經伊等同意，擅
    自於系爭土地搭建門牌號碼為臺北市○○路○ 段308 號、31
    0 號房屋（下稱系爭房屋），無權占用系爭土地如附圖所示
    虛線部分（面積36.77 平方公尺），爰依民法第767 條、第
    179 條請求被告拆屋還地，及給付自民國93年1 月11日起相
    當於租金之不當得利等情。並聲明：(一)被告應將坐落系爭土
    地上之系爭房屋如附圖所示虛線部分（面積36.77 平方公尺
    ）拆除後，將基地返還原告；(二)被告應給付原告新臺幣（下
    同）65萬1,565 元，及自起訴狀繕本送達翌日起至清償日止
    ，按週年利率5%計算之利息，並自98年1 月11日起至返還占
    用土地之日止，按月給付原告1 萬1,006 元；(三)願供擔保請
    准宣告假執行。
二、被告則以：系爭房屋確為伊所有，雖占用系爭土地，然伊及
    前手自65年1 月16日起即以行使地上權之意思占用系爭土地
    ，已向地政事務所申請時效取得地上權之登記，原告請求伊
    拆屋還地並給付相當於租金之不當得利，並無理由等語置辯
    。並聲明：駁回原告之訴。
三、兩造不爭執之事實：
  (一)系爭土地為原告所共有。
  (二)系爭房屋為被告所有。
  (三)系爭房屋坐落系爭土地如附圖所示虛線部分（面積36.77 平
    方公尺）。
四、本件之爭點：(一)原告得否請求被告拆屋還地？(二)原告得否請
    求被告給付相當於租金之不當得利？金額若干？茲析述如下
    ：
  (一)原告得否請求被告拆屋還地？
    系爭土地為原告所共有，系爭房屋為被告所有，系爭房屋
      坐落系爭土地如附圖虛線所示部分（面積36.77 平方公尺
      ），為兩造所不爭執之事實，已如上三所述，並有臺北市
      中山地政事務所土地複丈成果圖在卷為憑，堪認被告所有
      之系爭房屋確占用原告共有之系爭土地如附圖虛線所示部
      分（面積36.77 平方公尺）。
    按以所有之意思，二十年間和平繼續占有他人未登記之不
      動產者，得請求登記為所有人；以所有之意思，十年間和
      平繼續占有他人未登記之不動產，而其占有之始為善意並
      無過失者，得請求登記為所有人，民法第769 條、第770
      條分別定有明文。又上開規定，於地上權之取得，亦準用
      之，觀諸民法第772 條規定自明。又按因時效而取得地上
      權登記請求權者，不過有此請求權而已，在未依法登記為
      地上權人以前，仍不得據以對抗土地所有人而認其並非無
      權占有。又占有人因時效而取得地上權登記請求權者，以
      已具備時效取得地上權之要件，向該管地政機關請求為地
      上權登記，如經地政機關受理，則受訴法院固即應就占有
      人是否具備時效取得地上權之要件，為實體上裁判。然主
      張因時效取得地上權，須占有人係以行使地上權之意思而
      占有為其要件。而此項要件應由占有人負證明之責，不能
      僅憑占有人在他人土地上有建築物或其他工作物或竹木之
      客觀事實，即認占有人係基於行使地上權之意思而占有（
      最高法院94年度臺上字第905 號判決、96年度臺上字第11
      13號判決意旨參照）。是若依其所由發生之事實之性質，
      無行使地上權之意思者，非有變為以行使地上權之意思而
      占有之情事，其取得時效，不能開始進行（最高法院64年
      臺上字第2552號判例參照）。經查：
      (1)被告於97年11月28日就系爭土地提出時效取得地上權登
        記之申請，經臺北市中山地政事務所審查無誤，依土地
        登記規則第118 條規定公告至98年1 月9 日，有臺北市
        中山地政事務所98年4 月13日北市中地一字第09830579
        700 號函1 份在卷為憑。是被告已於本件訴訟繫屬之98
        年1 月9 日前向地政機關請求為時效取得地上權之登記
        ，並經地政機關受理，故本院自應就被告是否具備時效
        取得地上權之要件為實體上裁判。
      (2)經本院向臺北市中山地政事務所調閱被告就系爭土地聲
        請時效取得地上權登記所附相關資料，雖有訴外人買春
        菊出具之占有土地四鄰證明書，表明被告與其前手占有
        人邱春來自65年1 月6 日起即以行使地上權意思和平善
        意繼續占有系爭土地等情。然證人即買春菊之子亦即被
        告鄰居乙○○證稱：「我知道系爭房屋有占用系爭土地
        的事，我從小就聽我父母說過整排的房屋都有占用到他
        人土地，是因為當時買的地，地主交付的土地面積短少
        所導致，但實際占用何筆土地及面積為何不清楚。我是
        在本院92年重訴字第191 、193 、194 號的訴訟中我才
        聽被告提起，至於被告在訴訟前是否知悉我不清楚。」
        、「被告占用系爭土地也是因為買土地建屋交付土地不
        足所致。據我所知被告的房屋是被告的父親所蓋，後來
        移轉給被告的大哥，最後才來移轉給被告。」、「據被
        告所述，他後來翻文件時發現，在70年間他父親及大哥
        有與原告談過，要原告交付未交付的土地，但原告不是
        當時土地的出賣人。」、「被告的系爭房屋占用系爭土
        地，是基於買受人地位而占用系爭土地‧‧‧」、「在
        92年重訴字第193 號案中，劉培嗣有提出時效取得地上
        權的抗辯，這時候我們也開始以時效取得地上權的方式
        來處理。」等語（見本院98年5 月19日言詞辯論筆錄）
        ，核與被告於訴訟中自陳：「我是在民國72年間聽我父
        親說，我才知道系爭房屋有占用他人土地，但我父親沒
        說占用的原因，所以我也不知道。」、「之前沒有人向
        我們請求返還土地，直到92年間30地號的地主有對我們
        提出訴訟，在這之前我們也不知道要如何處理占用土地
        的問題。該訴訟後來我們敗訴，我才去請問他人，是證
        人乙○○告訴我，我也上網去查相關資料，我才知道有
        時效取得地上權的方法。」等語（見本院98年5 月19日
        言詞辯論筆錄）相符。足認被告最初認系爭房屋占用系
        爭土地係因原地主出售系爭土地時交付土地面積短少所
        致，迄92年間於他案訴訟中始得知「時效取得地上權」
        之情事，亦即自92年間起，被告始有以行使地上權之意
        思占用系爭土地如附圖所示虛線部分之可能。亦堪認買
        春菊所出具之土地四鄰證明書，僅係被告為符合向地政
        機關申請時效取得地上權而提出與事實不符之文書，自
        不足為被告有利之認定。綜上所述，被告非僅未能證明
        其與前手自65年1 月16日起即以行使地上權之意思占用
        系爭土地，反足認其於92年之前非以行使地上權之意思
        占用系爭土地，揆諸上開說明，自與時效取得地上權之
        要件不合，尚難認其係有權占用系爭土地。
    又按所有人對於無權占有或侵奪其所有物者，得請求返還
      之；對於妨害其所有權者，得請求除去之，民法第767 條
      前段、中段分別定有明文。經查，被告所有之系爭房屋無
      權占用原告共有之系爭土地如附圖虛線所示部分（面積36
      .77 平方公尺），已如上四之(一)之、所述，揆諸上開
      規定，原告自得請求被告將占用系爭土地部分之系爭房屋
      拆除後，返還占用土地。從而，原告請求被告將坐落系爭
      土地上之系爭房屋如附圖虛線所示部分（面積36.77 平方
      公尺）拆除後，將基地返還原告，為有理由，應予准許。
  (二)原告得否請求被告給付相當於租金之不當得利？金額若干？
    按無法律上之原因而受利益，致他人受損害者，應返還其利
    益，民法第179 條前段定有明文。次按依不當得利之法則請
    求返還不當得利，以無法律上之原因而受利益，致他人受有
    損害為其要件，故其得請求返還之範圍，應以對方所受之利
    益為度，非以請求人所受損害若干為準，無權占有他人土地
    ，可能獲得相當於租金之利益為社會通常之觀念（最高法院
    61年臺上字第1695號判例參照）。又按城市地方房屋之租金
    ，以不超過土地及其建築物申報總價額年息10% 為限；而於
    租用基地建築房屋，亦準用之，土地法第97條第1 項、第10
    5 條分別定有明文。又按土地所有權人未於公告期間申報地
    價者，以公告地價80% 為其申報地價，平均地權條例第16條
    前段亦定有明文。經查：系爭土地93年1 月、96年1 月之公
    告地價分別為每平方公尺43,900元、44,900元，有臺北市地
    政處公告土地現值及公告地價查詢系統表1 紙在卷為憑，而
    本院斟酌系爭土地坐落臺北市○○區○○路1 段，對面為公
    車站牌，附近老舊房舍及新大樓交錯等情（見本院98年3 月
    2 日勘驗筆錄），以定被告使用系爭土地之經濟價值及所受
    利益，認每年租金以不超過系爭土地申報總價額年息5%為當
    。又被告無權占用系爭土地如附圖所示虛線部分已如上述，
    揆諸上揭規定，被告自93年1 月11日起至98年1 月10日止，
    共受有相當於租金之不當得利32萬5,822 元（計算式詳見附
    表）；自98年1 月11日起，每月則受有相當於租金之不當得
    利5,503 元（計算式詳見附表所示）。從而，原告訴請被告
    給付相當於租金之不當得利32萬5,822 元，及自起訴狀繕本
    送達翌日即98年1 月15日起至清償日止，按週年利率5%計算
    之法定遲延利息；及自98年1 月11日起至返還所占用之系爭
    土地之日止，按月給付相當於租金之不當得利5,503 元，洵
    屬正當，自應准許。逾此部分之不當得利請求，則無理由，
    應予駁回。
五、原告陳明願供擔保，聲請宣告假執行，經核其勝訴部份，合
    於法律規定，爰酌定相當之擔保金額宣告之；其餘假執行之
    聲請，因該部份訴之駁回而失所依據，應予駁回。
六、據上論結，本件原告之訴為一部有理由，一部無理由，依民
    事訴訟法第79條、第390 條第2 項，判決如主文。
中    華    民    國    98    年    6     月    2     日
                  民事第二庭  法  官  方彬彬
以上正本證明與原本無異。
如對本判決上訴，應於判決送達後20日內向本院提出上訴狀。
中    華    民    國    98    年    6     月    5     日
                              書記官  姜貴泰
附表：
期間                  損害金之計算式（單位：新臺幣→元）
93.01.11.-93.12.31.  36.77×43900 ×80%×5%×355/365
                     =00000
00.01.01.-95.12.31. 36.77 ×43900 ×80% ×5%×2=000000
00.01.01.-97.12.31. 36.77 ×44900 ×80% ×5%×2=000000
00.01.01.-98.01.10.  36.77×44900 ×80%×5%×10/365
                     =1809
                合計：325822元 （元以下四捨五入）
98.01.11.起每月      36.77×44900 ×80%×5%×1/12
                     =5503


司法院資訊處製作；財團法人民間司法改革基金會備份。
